ACORDAO-COMPLETO-2522700

ACÓRDÃO 690/2022 ATA 11/2022 - PLENÁRIO

VISTOS, relatados e discutidos estes autos de estes autos de agravo interposto pelo Estado de Pernambuco contra o Acórdão 2663/2021-TCU-Plenário, no qual o TCU adotou medida cautelar com determinações ao Estado de Pernambuco;
ACORDAM os Ministros do Tribunal de Contas da União, reunidos em sessão plenária, diante das razões expostas pelo relator e redator, em:
9.1. conhecer do agravo interposto pelo Estado de Pernambuco, para, no mérito, negar-lhe provimento;
9.2. encaminhar os autos à SecexEducação, para análise de mérito da representação;
9.3. dar ciência deste acórdão ao agravante e aos demais interessados.

Agravo interposto contra acórdão que, cautelarmente, expediu determinações ao agravante relacionadas à utilização de recursos do Fundeb para o pagamento de pensões e aposentadorias.

Fundo Nacional de Desenvolvimento da Educação; Estado de Pernambuco.

3. Interessados/Responsáveis/Recorrentes:
3.1. Recorrente: Estado de Pernambuco (10.571.982/0001-25).

Ana Arraes (Presidente).

13.1. Ministros presentes: Ana Arraes (Presidente), Walton Alencar Rodrigues (Relator), Benjamin Zymler, Augusto Nardes, Aroldo Cedraz, Bruno Dantas, Jorge Oliveira e Antonio Anastasia.
13.2. Ministra que alegou impedimento na Sessão: Ana Arraes (Presidente).
13.3. Ministros-Substitutos presentes: Augusto Sherman Cavalcanti, Marcos Bemquerer Costa, André Luís de Carvalho e Weder de Oliveira.

ACORDAO-COMPLETO-2538034

Acórdão 1624/2022 - Plenário

WALTON ALENCAR RODRIGUES

Ministro Walton Alencar Rodrigues.

Trata-se de agravo com pedido de efeito suspensivo, interposto pelo Estado de Pernambuco, contra o Acórdão 2663/2021-TCU-Plenário, de minha relatoria, no qual o TCU adotou medida cautelar com determinações ao Estado de Pernambuco visando coibir a prática de utilização de recursos do Fundeb para pagamentos a inativos, bem como a contabilização dessas despesas dentro dos gastos computados para manutenção e desenvolvimento do ensino.
Em síntese, o agravante argumenta que:
a)	a representação se insurge contra sistemática existente há quase duas décadas, inexistindo perigo da demora necessário à concessão de medida cautelar;
b)	há risco da demora inverso, dada a grave lesão ao pacto federativo e à autonomia do Tribunal de Contas de Pernambuco;
c)	não há o fumus boni juris alegado pelos representantes;
d)	o TCU é absolutamente incompetente para atuar neste caso, em razão da preexistência de documentos públicos, emitidos pelo Tribunal de Contas de Pernambuco, comprobatórios da insubsistência da alegação de utilização de recursos do Fundeb para pagamento de inativos e pensionistas;
e)	o MPF e o MPTCU não possuem legitimidade para atuar neste feito, uma vez que não há recursos federais envolvidos;
f)	é inadequada a via eleita para contestar o mérito de lei complementar estadual e de resolução de tribunal de contas estadual, objeto de ação direta de inconstitucionalidade;
g)	não há ilegalidade ou irregularidade no emprego dos recursos questionados, ante a presunção de constitucionalidade da lei local e da resolução 134/2021 do TCE/PE;
h)	houve problemas técnicos no Siope como justificativa para o atraso na prestação de informações;
Com base no exposto, o agravante conclui que se afigura temerária a medida cautelar concedida, até que haja a análise do mérito da Representação, por não se encontrarem presentes os requisitos autorizadores da medida, quais sejam, a fumaça do bom direito e o perigo da demora.

não há

Procurador Júlio Marcelo de Oliveira.

AGRAVO CONTRA DESPACHO QUE CONCEDEU MEDIDA CAUTELAR EM REPRESENTAÇÃO. CONHECIMENTO. COMPETÊNCIA DO TCU REAFIRMADA. TENTATIVA DE DISCUTIR O MÉRITO. NEGATIVA DE PROVIMENTO. ENCAMINHAMENTO DOS AUTOS À UNIDADE TÉCNICA PARA INSTRUÇÃO DE MÉRITO.

REPRESENTAÇÃO (REPR)

Secretaria de Controle Externo da Educação, da Cultura e do Desporto (SecexEduc).

Trata-se de agravo interposto pelo Estado de Pernambuco contra o Acórdão 2663/2021-TCU-Plenário, de minha relatoria, no qual o TCU, dentre outras questões, decidiu adotar medida cautelar com o seguinte teor:
9.2. determinar, cautelarmente, nos termos do artigo 276, caput, do Regimento Interno do TCU, ao Estado de Pernambuco:
9.2.1. que não utilize, de forma direta ou indireta (como a Dotação Orçamentária Especial - DOE) , recursos do Fundeb para pagamento de aposentadorias e pensões do regime próprio de previdência do Estado de Pernambuco;
9.2.2. que não contabilize dentro dos gastos computados para manutenção e desenvolvimento do ensino, de forma direta ou indireta (como a Dotação Orçamentária Especial - DOE) , as despesas com aposentadorias e pensões do regime próprio de previdência do Estado de Pernambuco;
Em síntese, o agravante argumenta que:
a)	a representação se insurge contra sistemática existente há quase duas décadas, não havendo perigo da demora necessário à concessão de medida cautelar;
b)	há risco da demora inverso, dada a grave lesão ao pacto federativo e à autonomia do Tribunal de Contas de Pernambuco;
c)	não há o fumus boni juris alegado pelos representantes;
d)	o TCU é absolutamente incompetente para atuar neste caso, em razão da preexistência de documentos públicos, emitidos pelo Tribunal de Contas de Pernambuco, comprobatórios da insubsistência da alegação de utilização de recursos do Fundeb para pagamento de inativos e pensionistas;
e)	o MPF e o MPTCU não possuem legitimidade para atuar neste feito, uma vez que não há recursos federais envolvidos;
f)	é inadequada a via eleita para contestar o mérito de lei complementar estadual e de resolução de tribunal de contas estadual, objeto de ação direta de inconstitucionalidade;
g)	não há ilegalidade ou irregularidade no emprego dos recursos questionados, ante a presunção de constitucionalidade da lei local e da Resolução 134/2021 do TCE/PE;
h)	houve problemas técnicos no Siope como justificativa para o atraso na prestação de informações;
Com base no exposto, o agravante conclui que se afigura temerária a medida cautelar concedida, até que haja a análise do mérito da Representação, por não se encontrarem presentes os requisitos autorizadores da medida, quais sejam, a fumaça do bom direito e o perigo da demora.
Conheço do agravo por atender aos requisitos atinentes à espécie.
O agravante insiste em alegar que o TCU não possui competência para atuar neste feito, afirmando que os recursos fiscalizados são exclusivamente estaduais. 
Porém, o Estado de Pernambuco recebeu recursos da complementação da União ao Fundeb e, por isso, a competência concorrente para a fiscalização desses recursos é do TCU e do Tribunal de Contas Estadual, como restou pacificado no Acórdão 1824/2017-TCU-Plenário, de minha relatoria, o que já fora demonstrado no voto condutor da decisão recorrida.
Acerca do fumus boni juris e do periculum in mora, ressalto que, após a deliberação agravada, o STF, em 16/12/2021, concedeu medida liminar nos autos da ADI 7030/PE, de relatoria do E. Ministro Roberto Barroso, de modo a "suspender a aplicação do art. 2º, caput e parágrafo único, da Resolução nº 5, de 05.09.2001, com a redação dada pela Resolução nº 134, de 19.07.2021, ambas do Tribunal de Contas do Estado de Pernambuco, determinando-se que as autoridades competentes se abstenham de contabilizar quaisquer despesas previdenciárias com servidores inativos ou pensionistas no percentual mínimo constitucional previsto no art. 212, caput, da CF/1988", o que reforça a correição da medida adotada pelo TCU. 
Os demais argumentos apresentados no agravo em questão buscam discutir o mérito da representação, o que não é cabível neste momento processual.
Sendo assim, nego provimento ao agravo apresentado pelo Estado de Pernambuco e restituo os autos à SecexEducação, para análise de mérito da representação.
TCU, Sala das Sessões, em 30 de março de 2022.
WALTON ALENCAR RODRIGUES 
Relator